臺灣臺中地方法院刑事判決
109年度易字第2889號
公  訴  人  臺灣臺中地方檢察署檢察官
被      告  邱柔蓁


                    （現另案於法務部○○○○○○○○○執行中）
指定辯護人  本院公設辯護人  蔡育萍  
上列被告因詐欺案件，經檢察官提起公訴（109年度偵字第17226
號），本院判決如下：
    主    文
邱柔蓁共同犯洗錢防制法第十四條第一項之一般洗錢罪，累犯，
處有期徒刑陸月，併科罰金新臺幣壹萬元，罰金如易服勞役，以
新臺幣壹仟元折算壹日。
    犯罪事實
一、邱柔蓁與詹志傑(綽號「黑豬」，另由本院職權告發，詳後
    述）共同意圖為自己不法之所有，基於詐欺取財、隱匿詐欺
    所得之去向及所在之一般洗錢犯意聯絡，由邱柔蓁於民國10
    9年2月8日22時58分許，以通訊軟體傳送其所有之中國信託
    商業銀行000000000000號帳戶（下稱本案帳戶）之帳號資料
    予詹志傑，作為供詐欺贓款匯入之帳戶使用，而詹志傑因見
    陳宗沅於臉書張貼「徵一台新麥熱風爐JSM-705E，新岐5尺
    工作台冷藏冰箱」之貼文，即於109年2月9日16時許，以FAC
    EBOOK帳號「王彤彤」向陳宗沅私訊佯稱：可以新臺幣（下
    同）2萬2000元之價格出售熱風爐1臺云云，致陳宗沅因而陷
    於錯誤，於同日19時57分許，先行轉帳1萬1,000元至本案帳
    戶內，邱柔蓁遂於同日20時29分許，將上開贓款其中3,000
    元轉出至不詳帳戶（帳號000-0000000000000000號），再於
    同日20時56分許，在臺中市高鐵站之ATM提領其中2,000元，
    隨即依詹志傑之指示搭乘高鐵抵達新竹，並搭乘詹志傑安排
    之白牌計程車與詹志傑在新竹市○區○○路000號之薇閣汽車旅
    館會合，將該2,000元交付給詹志傑，復於同日23時06分許
    與詹志傑一同前往新竹市某便利超商提領前揭贓款中6,000
    元後交由詹志傑收受，以此方式掩飾、隱匿詐欺犯罪所得去
    向及所在。嗣陳宗沅驚覺受騙而報警處理後，為警循線查知
    上情。
二、案經陳宗沅訴由臺中市政府警察局霧峰分局報告臺灣臺中地
    方檢察署檢察官偵查起訴。
    理    由
一、證據能力部分：
(一)本案以下所引用被告以外之人於審判外之言詞或書面陳述，
    被告及辯護人於本院準備程序時均表示同意作為證據（見本
    院卷第171頁），且檢察官、被告及辯護人迄於言詞辯論終
    結前，亦均未聲明異議（見本院卷第262至264頁），本院審
    酌相關言詞或書面陳述作成時之情況，核無違法取證或其他
    瑕疵，認為以之作為證據為適當，依刑事訴訟法第159 條之
    5 之規定，均具有證據能力。
(二)本案以下引用之非供述證據，均與本案待證事實具有關聯性
    ，檢察官、被告及辯護人皆不爭執其證據能力，且無證據證
    明有何偽造、變造或公務員違法取得之情事，復經本院依法
    踐行調查證據程序，自應認均有證據能力。
二、認定犯罪事實所憑之證據及理由：
(一)訊據被告固坦承其有於109年2月8日22時58分許，以「微信
    」將本案帳戶之帳號資料傳送予詹志傑，並於同月9日20時2
    9分許，將匯入本案帳戶之1萬1,000元其中3,000元轉出至不
    詳帳戶（帳號000-0000000000000000號），又在臺中市高鐵
    站之ATM提領其中2,000元後，依詹志傑之指示搭乘高鐵前往
    新竹，及搭乘詹志傑安排之白牌計程車與詹志傑在新竹市○
    區○○路000號之薇閣汽車旅館會合，將該2,000元交付給詹志
    傑，後與詹志傑一同在新竹市某便利超商，提領前揭贓款中
    6,000元交予詹志傑等情，惟矢口否認有何詐欺取財、洗錢
    之犯行，辯稱：伊只有跟詹志傑見過一次面，詹志傑向其借
    用帳戶並稱係供詹志傑之友人匯款，伊才出借詹志傑本案帳
    戶，伊也是被害人等語，辯護人並為被告辯護稱：是詹志傑
    表示有人要匯款，且詹志傑稱公司缺小姐問被告要不要來新
    竹並答應要提供車資，所以被告才提供帳戶及領款，實際上
    被告不知道所提領款項是詐騙的錢，並無刑法上幫助故意，
    不能僅以單純提供帳戶之事實來推認提供帳戶時被告即有詐
    欺之幫助故意。且從詹志傑之證述來看，從事詐欺是詹志傑
    一人所為，難以認定被告對犯罪歷程跟匯款緣由是有所認知
    的，與容任詐欺集團使用帳戶之情形有所不同。雖被告確實
    有將被害人匯款3000元挪為己用，惟係詹志傑承諾說要幫其
    出車資，所以難以認定錢是被告提供帳戶之對價，被告跟詹
    志傑是朋友關係且有相約見面，難免降低其警覺性，被告係
    受詹志傑矇騙而出借帳戶資料。故卷內證據只能認定是由詹
    志傑從事詐騙行為要求被害人匯款到被告的帳戶再由被告提
    領款項，惟被告把帳戶借給詹志傑及協助領款時，無法預見
    被告提領的款項是跟詐騙有關等語。經查：
  1.被告前於109年2月8日22時58分許，以「微信」傳送本案帳
    號之文字訊息予詹志傑，後由詹志傑於109年2月9日16時許
    ，以前揭方式詐欺告訴人陳宗沅，致告訴人陷於錯誤，於同
    日19時57分許，轉帳1萬1,000元至本案帳戶內，被告並於同
    月9日20時29分許，將匯入本案帳戶之贓款1萬1,000元其中3
    ,000元轉出至不詳帳戶(帳號：000-0000000000000000號)，
    並於同日20時56分許，在臺中市高鐵站之ATM提領其中2,000
    元，再依詹志傑之指示搭乘高鐵前往新竹，並搭乘詹志傑安
    排之白牌計程車與詹志傑在新竹市○區○○路000號之薇閣汽車
    旅館會合後，將該2,000元交付詹志傑，其再與詹志傑一同
    於同日23時06分許，在新竹市某便利超商提領前揭贓款中6,
    000元後交由詹志傑收受等情，為被告所不否認（見本院卷
    第277至282頁），核與證人詹志傑於本院審理時證述之情節
    相符（見本院卷第233至238、第255至256、第261頁），並
    有臺中市政府警察局清水分局明秀派出所受理各類案件紀錄
    表（見偵卷第37頁）、臺中市政府警察局清水分局明秀派出
    所受理詐騙帳戶通報警示簡便格式表（見偵卷第47頁）、金
    融機構聯防機制通報單（見偵卷第49頁）、告訴人於臉書社
    團之貼文（見偵卷第59頁）、告訴人與臉書帳號「王彤彤」
    之對話紀錄截圖（見偵卷第60至61頁）、告訴人之網路轉帳
    交易明細（見偵卷第63頁）、中國信託商業銀行股份有限公
    司109年4月28日中信銀字第109224839093051號函檢送被告
    帳號000000000000號帳戶之開戶基本資料及存款交易明細（
    見偵卷第51至57頁）、被告與詹志傑之微信對話紀錄截圖（
    見偵卷第65至69頁）、被告之中國信託銀行帳號0000000000
    00號帳戶之存摺、金融卡影本（見偵卷第155頁）在卷足憑
    ，此部分事實堪以認定。
  2.被告雖以前揭情詞置辯，然查：
   ①金融機構帳戶事關個人財產權益之保障，帳戶資料具專屬性
     及私密性，多僅本人始能使用，縱偶有特殊情況須將存摺
     、提款卡、提款密碼等資料交付他人者，亦必本人與該收
     受者具相當之信賴關係，並會謹慎瞭解查證其用途，無任
     意交付予他人使用，甚至提供給第三人使用之理，且我國
     金融機構眾多，各金融機構除廣設分行外，復在便利商店
     、商場、公私立機關設置自動櫃員機，一般人均可自行向
     金融機構申設帳戶、匯領款項使用，提領及轉帳款項均極
     為便利，倘若款項正當，自行向金融機構申請匯款即可，
     根本無必要將款項匯入他人帳戶後，再委請第三人代為提
     領後轉交予己。是若遇刻意將款項匯入他人帳戶，再委由
     第三人代為提領款項，就該帳戶內款項可能係詐欺犯罪所
     得等不法來源，當應有合理之預見。且詐欺之人利用車手
     提領贓款，業經報章媒體多所披露，並屢經政府及新聞為
     反詐騙之宣導，一般具有通常智識之人，應均可知任意委
     由他人以臨櫃或至自動付款設備方式提領金融機構帳戶款
     項者，多係藉此取得不法犯罪所得。查被告自承受詹志傑
     所託，因而提供帳戶資料及提領款項，惟被告既稱其與詹
     志傑僅見過一次面，且直至本案發生後，始知「黑豬」之
     真實姓名為詹志傑等語明確（見偵卷第40至41頁、第120至
     121頁，本院卷第98頁），可見雙方並非熟識，亦無特殊情
     誼，則被告在此情形下，根本無從確保對方關於本案帳戶
     內匯款款項之來源所述之真實性，況詹志傑既與被告無信
     任基礎，何須迂迴另請被告提領現金，徒增款項遭被告侵
     占之風險，復自被告提款過程觀之，被告係分次提領帳戶
     內款項，然被告已前往ATM提款，且提領金額未達ATM當天
     提領之限額，何不一次將匯入款項提領出來，反須輾轉從
     臺中、新竹等不同地點提領，此實與常情相違，反與一般
     詐欺共犯為避免啟人疑竇、躲避追查而分次提款款項之模
     式相符，衡情被告對於依詹志傑之指示提領之款項，應係
     詐欺不法所得，實難諉稱不知。另就詐欺犯罪者之角度，
     其所指派實際從事提領、交付等傳遞款項任務之人，關乎
     詐欺所得能否順利得手，且因遭警查獲或銀行通報之風險
     甚高，參與提領、傳遞款項之人必須隨時觀察環境變化以
     採取應變措施，否則如有突發狀況，將導致詐騙計畫功敗
     垂成，如參與者對不法情節毫不知情，甚至將款項私吞，
     抑或在現場發現係從事違法之詐騙工作，更有可能為自保
     而向檢警舉發，導致詐騙計畫功虧一簣，則詐欺犯罪者非
     但無法取得詐欺所得，甚且牽連自己，衡情實無可能派遣
     對其行為可能涉及犯罪行為一事毫無所悉之人，擔任提領
     及傳遞款項之工作，本案帳戶資料為被告所提供，且詐欺
     犯罪所得匯入被告之帳戶，是若詹志傑無法確保被告會完
     全配合提領及交付贓款，則匯入上開帳戶內之詐欺款項隨
     時可能因被告突然發覺整個過程有疑而報警，或經提領之
     後遭被告侵吞，使詹志傑面臨功虧一簣之風險。依此，益
     徵被告對於其所為犯行應有所認識並參與其中而扮演一定
     角色，詹志傑始會信任被告，由被告提供本案帳戶使告訴
     人匯入受騙款項，並由被告提領、交付詐欺贓款。至詹志
     傑於本院審理時證稱：被告係在不知情之情況下出借帳戶
     云云（見本院卷第239頁），顯係迴護共犯之避重就輕之詞
     ，不足採為有利被告之認定。
 　②按共同實施犯罪行為之人，在合同意思範圍以內，各自分擔
     犯罪行為之一部，相互利用他人之行為，以達其犯罪之目
     的者，即應對於全部所發生之結果，共同負責。再按洗錢
     防制法所稱洗錢，指下列行為：一、意圖掩飾或隱匿特定
     犯罪所得來源，或使他人逃避刑事追訴，而移轉或變更特
     定犯罪所得。二、掩飾或隱匿特定犯罪所得之本質、來源
     、去向、所在、所有權、處分權或其他權益者。三、收受
     、持有或使用他人之特定犯罪所得，洗錢防制法第2條定有
     明文。故行為人如有上揭各款所列洗錢行為者，即成立同
     法第14條第1項之洗錢罪。從而，倘詐欺集團向被害人施用
     詐術後，為隱匿其詐欺所得財物之去向，而令被害人將其
     款項轉入該集團所持有、使用之人頭帳戶，並由該集團所
     屬之車手前往提領詐欺所得款項得逞，如能證明該帳戶內
     之資金係本案詐欺之特定犯罪所得，即已該當於洗錢防制
     法第14條第1項之洗錢罪（最高法院108年台上字第1744號
     判決意旨參照）。一般而言，洗錢防制法第2條第2款之掩
     飾、隱匿行為，目的在遮掩、粉飾、隱藏、切斷特定犯罪
     所得與特定犯罪間之關聯性，是此類洗錢行為須與欲掩飾
     、隱匿之特定犯罪所得間具有物理上接觸關係（事實接觸
     關係）。而提供金融帳戶提款卡及密碼供他人使用，嗣後
     被害人雖匯入款項，然此時之金流仍屬透明易查，在形式
     上無從合法化其所得來源，未造成金流斷點，尚不能達到
     掩飾或隱匿特定犯罪所得之來源、去向及所在之作用，須
     待款項遭提領後，始產生掩飾、隱匿之結果。故而，行為
     人提供金融帳戶提款卡及密碼，若無參與後續之提款行為
     ，即非洗錢防制法第2條第2款所指洗錢行為，無從成立一
     般洗錢罪之直接正犯（最高法院刑事大法庭108年度台上大
     字第3101號裁定意旨參照）。反之，若行為人提供金融機
     構帳戶後，有參與後續之提款行為，即屬洗錢防制法第2條
     第2款所指掩飾、隱匿特定犯罪所得之洗錢行為，則應成立
     一般洗錢罪之直接正犯。從而，被告提供本案帳戶資料予
     詹志傑，迨詹志傑以上開方式詐騙被害人後，供作被害人
     匯入受騙款項之帳戶，再由被告自其帳戶轉匯或領出贓款
     轉交給詹志傑，使詹志傑實際取得不法詐欺款項，並已製
     造金流斷點，致無從或難以追查前揭犯罪所得，而隱匿該
     犯罪所得之去向及所在，依前揭說明，堪認被告與詹志傑
     具有彼此利用之合同意思，而互相分擔犯罪行為，以共同
     達成不法所有之詐欺取財及一般洗錢之犯罪目的，自應對
     於其所參與犯行所生之全部犯罪結果共同負責。
(二)綜上所述，被告前揭所辯顯係避就推諉之詞，均無可採，辯
    護人所為辯護，亦不足採為有利被告之認定。本案事證明確
    ，被告所犯之詐欺取財、一般洗錢犯行，均堪認定，應依法
    論科。
三、論罪科刑：
(一)核被告所為，係犯刑法第339條第1項之詐欺取財罪及洗錢防
    制法第14條第1項之一般洗錢罪。被告與詹志傑間，就上開
    犯行，有犯意聯絡及行為分擔，應論以共同正犯。又被告所
    為應屬詐欺取財罪之正犯，而非幫助犯，業如前述，起訴意
    旨認被告係幫助犯，容有未洽，刑事訴訟法第300條所謂變
    更法條，係指罪名之變更而言，若僅行為態樣有正犯、從犯
    之分，或既遂、未遂之分，即無庸引用刑事訴訟法第300 條
    變更起訴法條（最高法院101年度台上字第3805號判決參照
    ），本院此部分尚無庸變更起訴法條，附此敘明。被告以一
    行為同時觸犯上開兩罪，為想像競合犯，應依刑法第55條前
    段規定，從一重論以洗錢防制法第14條第1項之一般洗錢罪
    。
(二)審判範圍之敘明：
　　起訴書雖均未論及被告涉犯一般洗錢罪，但此部分與業經起
    訴之詐欺取財罪間有想像競合犯之裁判上一罪關係，為起訴
    效力所及，且本院於審理程序時業已依刑事訴訟法第95條第
    1項第1款規定，告知被告所涉此部分法條之旨（見本院卷第
    230頁），無礙於被告訴訟之防禦，本院自應併予審究。
(三)被告前因公共危險案件，經本院以105年度審交簡字第697號
    判決判處有期徒刑6月確定；再因竊盜案件，經臺灣臺北地
    方法院以105年度簡字第2652號判決判處有期徒刑4月確定，
    上開2案經接續執行，於107年2月2日因縮短刑期執行完畢，
    有被告臺灣高等法院前案紀錄表在卷可考，其於受有期徒刑
    執行完畢後，5年以內故意再犯本案有期徒刑以上之罪，為
    累犯，審酌被告前因犯罪經徒刑執行完畢，理應產生警惕作
    用，返回社會後能因此自我控管，不再觸犯有期徒刑以上之
    罪，惟被告於上開有期徒刑執行完畢後竟再犯本案，足認其
    刑罰反應力薄弱，且依累犯規定加重其刑，並未使被告所受
    刑罰超過其所應負擔之罪責，參照司法院大法官會議釋字第
    775號解釋意旨，爰依刑法第47條第1項規定加重其刑。
(四)洗錢防制法第16條第2項規定：「犯前二條之罪，在偵查或
    審判中自白者，減輕其刑。」被告就上開一般洗錢之犯罪事
    實，於偵查及本院審理時均否認犯行（見偵卷第119至121、
    133至134、163至164頁，本院卷第98、170、277頁），自無
    從依上開規定減輕其刑。
(五)爰以行為人之責任為基礎，審酌現今社會詐欺事件層出不窮
    ，手法日益翻新，政府及相關單位無不窮盡心力追查、防堵
    ，大眾傳播媒體更屢屢報導民眾被詐欺，導致畢生積蓄因此
    化為烏有之相關新聞，而被告對此應知之甚詳，詎被告將金
    融帳戶供他人使用，並負責轉匯及提領詐欺贓款，侵害他人
    之財產法益，助長詐欺犯罪，所為實有不該，應予非難；又
    考量其犯後未能坦認犯行，惟已賠償告訴人損害（見本院卷
    第309頁）之犯後態度，及其自述之學歷、職業及家庭經濟
    生活狀況（見本院第283至284頁）等一切情狀，量處如主文
    所示之刑，並就併科罰金部分諭知易服勞役之折算標準。
四、沒收部分：
(一)按犯罪所得，屬於犯罪行為人者，沒收之。前二項之沒收，
    於全部或一部不能沒收或不宜執行沒收時，追徵其價額；犯
    罪所得已實際合法發還被害人者，不予宣告沒收或追徵。刑
    法第38條之1 第1 項前段、第3項 、第5 項分別定有明文。
    刑法第38條之1 第5 項規定，旨在優先保障被害人因犯罪所
    生之求償權，如犯罪所得已實際合法發還被害人，或被害人
    已因犯罪行為人和解賠償而完全填補其損害者，自不得再對
    犯罪行為人之犯罪所得宣告沒收，以免犯罪行為人遭受雙重
    剝奪。查被告已賠償告訴人1萬1,000元等情，業如前述，依
    前開說明，告訴人已因被告賠償而完全填補其損害，自無就
    被告之犯罪所得，依刑法第38條之1第1項前段、第3 項宣告
    沒收或追徵之餘地。
(二)又被告所有供本案犯罪所用之金融機構帳戶提款卡，因該金
    融帳戶已被列為警示戶，無法再供交易使用，且提款卡本身
    之價值甚低，復未扣案，其沒收不具有刑法上之重要性，依
    刑法第38條之2第2項規定不予宣告沒收。另本案洗錢標的1
    萬1,000元因被告已全數賠償而實際合法發還被害人，且被
    告對於本案犯罪非居於主導地位，又除轉匯3,000元外，其
    餘提領款項均交付共犯詹志傑，若對其宣告沒收尚屬過苛，
    依刑法第38條之2第2項規定，自不依洗錢防制法第18條第1
    項規定諭知沒收，併予敘明。
五、按公務員因執行職務知有犯罪嫌疑者，應為告發，刑事訴訟
    法第241條定有明文。本院既因執行職務知悉前開共同涉犯
    詐欺取財、一般洗錢罪嫌之共犯詹志傑，爰依職權告發，由
    檢察官偵查後另行為適法之處理，併此敘明。
據上論斷，應依刑事訴訟法第299條第1項前段，洗錢防制法第14
條第1項，刑法第11條、第28條、第339條第1項、第55條前段、
第47條第1項、第42條第3項前段，刑法施行法第1條之1第1項，
判決如主文。
本案經檢察官劉俊杰提起公訴，檢察官陳僑舫、陳永豐到庭執行
職務。
中　　華　　民　　國　　110 　年　　12　　月　　28　　日
                  刑事第七庭   審判長法   官   尚安雅
                                     法   官   丁智慧
                                     法   官   林忠澤
以上正本證明與原本無異。
如不服本判決應於收受送達後20日內向本院提出上訴書狀，並應
敘述具體理由；其未敘述上訴之理由者，應於上訴期間屆滿後20
日內向本院補提理由書（均須按他造當事人之人數附繕本）「切
勿逕送上級法院」。
告訴人或被害人如不服判決，應備理由具狀向檢察官請求上訴，
上訴期間之計算，以檢察官收受判決正本之日起算。
　                              　　　書記官   許采婕
中　　華　　民　　國　　110 　年　　12　　月　　29　　日
附錄論罪科刑法條
洗錢防制法第2條
本法所稱洗錢，指下列行為：
一、意圖掩飾或隱匿特定犯罪所得來源，或使他人逃避刑事追訴
    ，而移轉或變更特定犯罪所得。
二、掩飾或隱匿特定犯罪所得之本質、來源、去向、所在、所有
    權、處分權或其他權益者。
三、收受、持有或使用他人之特定犯罪所得。
洗錢防制法第14條第1項
有第2 條各款所列洗錢行為者，處7 年以下有期徒刑，併科新臺
幣5 百萬元以下罰金。
刑法 第 339 條
（普通詐欺罪）
意圖為自己或第三人不法之所有，以詐術使人將本人或第三人之
物交付者
，處五年以下有期徒刑、拘役或科或併科五十萬元以下罰金。
以前項方法得財產上不法之利益或使第三人得之者，亦同。
前二項之未遂犯罰之。